【裁判字號】    98,訴,515
【裁判日期】    990811
【裁判案由】    塗銷抵押權設定登記等
【裁判全文】
臺灣雲林地方法院民事判決               98年度訴字第515號
原      告  京城商業銀行股份有限公司
法定代理人  戊○○
訴訟代理人  郭宏祥
            葉淑穗
            丁○○
被      告  乙○○
被      告  甲○○
訴訟代理人  武燕琳律師
複  代理人  丙○○
上列當事人間請求塗銷抵押權設定登記等事件，本院於民國99年
7 月28日言詞辯論終結，判決如下：
    主  文
確認被告甲○○就被告乙○○所有位於雲林縣西螺鎮○○段935-
15地號土地及土地上建物建號5266門牌號碼雲林縣西螺鎮○○路
260 之1 號之不動產所設定之560 萬元普通抵押權所擔保之債權
及抵押權均不存在。
被告甲○○於98年3 月13日以西螺地政事務所螺資地字第011830
號登記之上開不動產所設定之560 萬元普通抵押權應予塗銷。
訴訟費用由被告負擔。
    事實及理由
壹、程序事項：
    按確認之訴非原告有即受確認判決之法律上利益者，不得提
    起。所謂即受確認判決之法律上利益，係指法律關係之存否
    不明確，原告主觀上認其在法律上之地位有不安之狀態存在
    ，且此種不安之狀態，能以確認判決將之除去者而言（最高
    法院52年台上字第1240號判例意旨參照）。本件兩造就系爭
    抵押權所擔保之消費借貸債權是否存在，存有爭執，原告主
    觀上認其在法律上之地位有不安之狀態存在，訴請確認被告
    間就系爭抵押權所擔保之消費借貸債權及抵押權均不存在，
    如經判決確認，其不安之狀態即可除去，揆諸前開判例意旨
    ，原告就該債權是否存在自有即受確認判決之法律上利益，
    合先敘明。
貳、實體事項：
一、本件原告起訴主張：
(一)、被告乙○○因於民國（下同）96年1 月30日擔任訴外人黃花
    即見成百貨行向原告借款新台幣（下同）140 萬元之連帶保
    證人，詎訴外人黃花即見成百貨行竟未依約清償，尚積欠原
    告本金458,445 元，依約被告乙○○即應負連帶清償責任，
    經本院核發98年度司促字第3498號支付命令在案，並聲請強
    制執行，因執行無實益，於98年7 月16日發給原告98年執庚
    字第11762 號債權憑證，詎被告乙○○與甲○○間通謀虛偽
    意思表示，於98年3 月11日將名下所有坐落於雲林縣西螺鎮
    ○○段935-15地號土地及土地上建物建號5266門牌號碼雲林
    縣西螺鎮○○路260 之1 號之不動產設定抵押權於被告甲○
    ○，並於98年3 月13日完成抵押權設定登記。被告乙○○、
    甲○○間通謀虛偽意思表示，虛偽製造假債權及設定抵押權
    ，顯已危害原告債權求償度多寡之權利等語。
(二)、系爭債權本票當時甲○○庭上表示本身亦有開立且乙○○亦
    有開立，然觀其所提出本票影本其所立字跡，依肉眼判斷係
    同一人所為，並無王員所稱時有其開立之情事。當時代書設
    定抵押同時，代書亦明白表示未提出任何債權文件與林俊銘
    所稱之代書給付顯有出入，事後指稱為林俊銘侵吞，且代書
    辦理抵押權時，林俊銘稱有提示予代書看與代書出庭所稱從
    未見過借據、本票等債權文件顯有不符，然該代書亦明白告
    知雙方尚無債權之存在，恐會遭銀行提出訴訟撤銷等語，是
    以甲○○有說謊之嫌，事後辯稱有帶去沒給代書看等說詞，
    實難讓人採信。甲○○所稱每月可淨賺20-30 萬元之收入，
    按其每年收入至少300 萬元之多，試問其每年報稅為何？況
    自94年被告甲○○亦負有購物之債務（所有位於台中不動產
    ，94年10月18日向台新銀行借款480 萬設定576 萬元），寧
    可每月交6-7 萬元給林俊銘轉交乙○○，又自90年起迄97
    年間從未有追索之舉動，按本票之追索權亦有其一定時效，
    事後98年間又稱已向林俊銘向其父要錢，辯稱要給子女有保
    障，其前後說詞、動機時難讓人理解。據被告當庭陳述，被
    告乙○○乃自90年間開始向被告甲○○借貸金錢且每年按王
    員含私下給婆婆的錢，自認為會超過80萬元，此舉與林俊銘
    所稱都會在年底補足至80萬所言，顯有出入；從每張本票都
    80萬元之借貸亦全然不相符。又被告借貸原因乃為家用及繳
    房貸等，則借貸高達560 萬元之多，與常情不符。再者被告
    二人所述借款期間長達8 年之久，借貸次數固定，其雙方又
    無資金存摺交易及所得之證明，又僅憑甲○○表示家中有金
    庫都以現金支付等語證明，終兩人如何結算出560 萬元之金
    額？顯被告兩人有通謀虛偽意思表示製造假債權及設定抵押
    權，並危害原告債權求償。況所有一切資金皆現金，實難舉
    證其真實性，就甲○○所附資力證明文件，充其量僅能證明
    本身有財力證明，並未能舉證有所債權債務借貸之證明，是
    以原告否認被告等有債務關係。末查，被告積欠原告不過40
    萬餘元，且被告乙○○於98年2 月間曾出面與本行協商寬限
    還款，並經本行於98年3 月3 日核准在案，然該債務就未再
    履行且隨時將不動產提供甲○○設定，敞乙○○對所欠債務
    如此積極將自身不動產提供給他人，實則關係親密之人設定
    ，另對本行債務置之不理有違正常反應，況本行債務積欠不
    多，又同意其寬限還款，然乙○○於協商還款期間與設定時
    間過於密切連續，彼等間欠款多年才急於設定，有違常理。
    綜上，被告等僅提出乙○○書立之借據、本票及抵押權設定
    等，尚不足證明兩人有借貸金錢之事實；此外甲○○與林俊
    銘當庭所述之證詞互有牴觸；再者，時隔9 年之事情，時有
    記憶，時有不甚清楚，何時解釋出每月及金錢借貸之記憶，
    顯被告說詞前後矛盾，不足採信，更遑論該560 萬元之債權
    存在，是以原告主張被告等兩人間並無560 萬元之借款債權
    存在，請判決將其所有系爭土地設定抵押權560 萬元予被告
    甲○○之抵押債權不存在。又抵押權乃從屬於債權，系爭抵
    押債權既不存在，則原告訴請被告等將系爭抵押權設定登記
    予以塗銷。
(三)、聲明：1.確認被告甲○○就被告乙○○所有位於雲林縣西螺
    鎮○○段935-15地號及5266建號之不動產所設定之560 萬元
    普通抵押權所擔保之債權及抵押權均不存在。2.被告乙○○
    、甲○○間於98年3 月13日以西螺地政事務所民國98年字號
    ：螺資地字第011830號登記之560 萬元普通抵押權應予塗銷
    。3.訴訟費用由被告等負擔。
二、被告答辯：
(一)、被告甲○○部分：
１、被告甲○○與被告乙○○間，原為直系姻親，即被告乙○○
    原為被告甲○○之公公。因被告甲○○從事精品皮件配飾之
    批發零售，於臺中市○○街商圈（二間店面）、逢甲夜市商
    圈（一間店面），均有零售店面，營收成績斐然、約月入30
    萬元左右，且零售業均為現金交易，因之被告甲○○手頭現
    金充裕；而被告乙○○因在西螺鎮經營小型家庭式百貨店，
    早年遭人倒會及先人所留債務、以致被告乙○○在民間及銀
    行均有負債、經常需款周轉，被告乙○○忖向媳婦借錢尚可
    作「無息」主張，於是90年間，被告乙○○便要求被告前夫
    林俊銘向其妻即被告甲○○開口告貸，表明按月必須繳納銀
    行利息等等，合計約六至七萬元，因雙方尚有翁姑關係，被
    告甲○○當時應允，雙方即約定被告甲○○按月支給被告乙
    ○○6 萬至7 萬元不等之金錢，不計利息，而被告甲○○亦
    允待被告乙○○有錢時，再行清償即可。其後，被告乙○○
    透過被告甲○○前夫表示希望1 年借80萬元，便於記帳等語
    ，被告甲○○同意。詎94年間，被告甲○○與前夫林俊銘因
    故離婚，但知被告乙○○債務仍須清償、仍忖自己有能力，
    仍繼續借給被告乙○○、未向被告乙○○催討清還。但時至
    97年間金融大海嘯後，被告甲○○業績大受影響，營收下滑
    約七成，逼的被告甲○○不能續租一中街第二店；加以競爭
    激烈、先前因離婚添加購屋、購車等等支出，以及廠商均要
    求貨款一次付清，資金需求更甚於前，被告甲○○乃亟思收
    回債權；即於今年初，透過前夫林俊銘要求被告乙○○清償
    90年迄98年為止之債務，並婉拒再借給被告乙○○；而被告
    乙○○本即經濟困難、銀行債務利息、民間借貸利息均要照
    常負擔、家庭式小型百貨店因小型、大型超市及商品門市影
    響，營業額甚低，根本無力立即清償。但被告甲○○認為自
    己既已離婚、不可能放著債權不管；幾經協商，被告甲○○
    始同意以被告乙○○自己所有上揭不動產供被告甲○○設定
    抵押權，至於設定抵押權金額，即以被告乙○○計算之債權
    額為度辦理設定。雙方並約定『流抵契約』，約定至民國10
    5 年3 月10日前必須清償，如仍無法清償，上揭不動產即約
    定移轉過戶給被告甲○○，以資抵償債務。又因被告甲○○
    自己必須顧店，乃交付雙證件及印章、國民身份證等，交前
    夫林俊銘代為辦理。由前夫代理被告甲○○，與被告乙○○
    共同前往林士博代書處．辦理相關抵押權設定手續及契約。
    據上所陳，被告乙○○、甲○○設定上開抵押權時，即因早
    已有債權債務關係、而辦理普通抵押權設定。是以，本件並
    無原告所猜測無擔保之債權存在，亦無所擔保之債權不確定
    之情形。是原告主張本件抵押權設定有違抵押權之從屬性云
    云，尚無足取等語。
２、被告甲○○於99年3 月3 日到庭具結證述並表示與林俊銘離
    婚後我自己搬出去，買了文心路一層公寓，2 個小孩由我來
    監護，離婚後我婆婆有來看過小孩，公公沒有來看。與林俊
    銘離婚後他來看小孩時有往來，大約1 個月1 次，但我不在
    家，我在工作。婆婆來看小孩時我在家，她會住1 個晚上。
    離婚後我就搬出來後，就沒有在一起，帶小孩來搬出去，跟
    我聯繫都是要看小孩才跟我聯繫，94年以後每個月見面只有
    一、二次，否則就很少。結婚後我都有拿錢回去，離婚後公
    婆生活困難，婆婆對我很好，我經濟能力還好，婆婆說要跟
    我借週轉，我每月大約給他們六、七萬元。她的意思是借用
    ，公公有錢在還我，總共560 萬。約91年時候開本票，在西
    螺家裡1 年80萬元。我每個月給，每年給的金額總共會超過
    80萬元，就以1 個金額計算，我1 個1 個月給，我的認知1
    個月超過80萬元。我有要求開本票，在他家講的，本票是我
    拿來的，我的意思是借用。開本票時候有我前夫、婆婆在場
    ，但不是每次，我沒有常回來，我有開過幾次可是不是每次
    都是我開的，應該算是他開給我的。我要求開本票是在什麼
    時候我記不起來，大概都是年底。後來才有使用本票或支票
    ，時間忘記了，之前都用現金。我不知道支票、本票時效。
    我都是收別人現金，支票都是我開給人家的。離婚後有繼續
    借錢給公公，叫林俊銘拿給他。拿現金給他。一次大概六、
    七萬元左右。他拿這筆錢繳銀行利息。（法官問：為何不用
    匯款方式？）我每天都很忙，白天上班，每天忙到晚上11
    點。拿現金給他比較方便，我的錢現金都是放在我家保險箱
    ，我都直接拿現金給林俊銘。借錢給他到98年間。後來沒有
    再借錢給他是生意不好了，我陸續有跟他要錢。98年間開始
    跟他要錢。他說沒錢，他說要把房子抵押給我。借錢給他沒
    有利息，單純借款，因為他還是孩子的阿公。有跟林俊銘要
    錢，要他幫爸爸還錢。560 萬元，要回來給小孩有個保障。
    抵押權設定，是我要求的。代書是我叫林俊銘去辦的。代書
    費用我付的。我給林俊銘二萬元去付，正確金額我不知道。
    代書有打電話跟我講設定的金額560 萬元。我有提出身分證
    、印章、本票證件辦理抵押權設定。拿給林俊銘去辦。請乙
    ○○快點還錢。是林俊銘辦的，他說給他爸爸幾年時間，沒
    有辦法的時候，才將房子給我，我希望五年還錢。被告甲○
    ○直至99年3 月3 日始知交付前夫繳付設定抵押所需規費、
    代書費等，全遭前夫侵吞入己。
３、關於證人林俊銘供述的意見：(1)「98年8 月甲○○店裡生意
    不好‧‧‧」時間點不一，應是證人憑記憶回答問題。(2)交
    代何物設定抵押？被告乙○○曾簽發本票及借據由林俊銘轉
    交甲○○收執乙事，但承辦的林代書卻未看見，應係證人林
    俊銘自己忘記帶。(3)每年80萬元之金額如何計算？交代地點
    ？簽發本票部份？證人林俊銘不知被告甲○○私下拿錢給婆
    婆，故兩人對1 年為何以80萬元計算認識不同。簽發本票部
    份，證人林俊銘說甲○○沒有在場，甲○○則說自己有在場
    ，因本票有7 張，分別有7 次不同簽發行為，因此證人及被
    告各自依其片段記憶而回答有誤。交代借款地點的部分至少
    有84次，地點不同是因自己最記得的部份回答，證人亦強調
    不是每次都再同一地方。(4)被告甲○○與證人林俊銘早於94
    年間離婚，毫無可能預知5 年後有此訴訟而提前先假離婚，
    時至今日，兩人除了子女外毫無互動，各自忙於自己工作，
    子女照顧，被告甲○○亦不假林俊銘之手。本件被告甲○○
    與被告乙○○間關於債權債務關係之設定為事實，並非通謀
    虛偽意思表示，更無詐害原告債權。
４、聲明：原告之訴駁回。訴訟費用由原告負擔。
(二)、被告乙○○部分
１、被告甲○○原為被告之兒子林俊銘之妻，但是他們夫妻在94
    、95年間離婚。被告早期為了做生意、買房子，向第一銀行
    借錢，又被倒會加上被告之父又留下一筆債務，變成全部被
    告負擔。被告在西螺經營小型家庭式百貨店，自從出現便利
    商店後，營收嚴重下滑，但是要月付銀行利息將近7 萬元，
    周轉不過來時，剛好媳婦甲○○因經營皮包販賣頗有營收，
    認為媳婦不會收利息，遂經兒子林俊銘開口可否借錢免收利
    息？媳婦得知借錢是要還銀行利息就答應了，被告就算從90
    年12月開始向媳婦甲○○借錢，到了將近滿一年的時候，被
    告向其兒子表示可否湊成80萬元，這樣比較好記？他們夫妻
    說好，於是算1 年借80萬，不計利息。詎94年間，兒子與媳
    婦離婚，但前媳婦仍願意繼續借錢給我繳納銀行欠款，並依
    然用1 年80萬元計算，但借款金額是媳婦叫兒子拿回來給我
    的，我也寫本票交給兒子並轉交前媳婦。時至98年1 月份，
    我兒子告知前媳婦生意受到影響，可能無法繼續借錢給我；
    98年3 月份又說希望可以收回跟我借的錢，我那時生意難做
    又加上百貨店93年、94年都被偷，住家店面的貨被搬光光，
    算一算一共欠款560 萬，根本還不出來，於是我跟兒子商量
    就用百貨店的房子做抵押權設定給她，並約定還不出來房子
    土地就給她，被告甲○○也答應了，我與我兒子約好，一起
    去林代書辦抵押權設定的手續。我現在只欠京城銀行45萬元
    ，如果要做假債權設定，何必設定到560 萬元這麼多？
２、聲明：原告之訴駁回。訴訟費用由原告負擔。
三、兩造爭執及不爭執事項
(一)、不爭執事項：
１、被告乙○○98年3 月13月設定560 萬元普通抵押權給被告甲
    ○○。
２、被告甲○○是被告乙○○兒子林俊銘的前妻。
３、被告乙○○於原告債權銀行尚積欠458,445 元及其利息、違
    約金，前項債務被告於98年3 月10日繳付分期還款本息後，
    即未再清償。
(二)、爭執事項：
    本件爭點在於被告間消費借貸債權及抵押權設定是否出於通
    謀虛偽之意思表示？系爭抵押權登記應否塗銷？
四、本院得心證之理由：
(一)、按表意人與相對人通謀而為虛偽意思表示者，其意思表示無
    效。但不得以其無效對抗善意第三人。民法第87條第1 項定
    有明文。債務人欲免其財產被強制執行，與第三人通謀而為
    虛偽意思表示，將其所有不動產為第三人設定抵押權者，債
    權人可依侵權行為之法則，請求第三人塗銷登記，亦可行使
    代位權，請求塗銷登記。最高法院73年台抗字第472 號判例
    參照。
(二)、原告主張被告乙○○因於96年1 月30日擔任訴外人黃花即見
    成百貨行向原告借款140 萬元之連帶保證人，詎訴外人黃花
    即見成百貨行竟未依約清償，尚積欠原告本金458,445 元，
    依約被告乙○○即應負連帶清償責任，經本院核發98年度司
    促字第3498號支付命令，並聲請強制執行，因執行無實益，
    於98年7 月16日發給原告98年執庚字第11762 號債權憑證，
    詎被告乙○○與甲○○間通謀虛偽意思表示，於98年3 月11
    日將名下所有坐落於雲林縣西螺鎮○○段935-15地號土地及
    土地上建物建號5266門牌號碼雲林縣西螺鎮○○路260 之1
    號之不動產（以下簡稱系爭土地及建物）設定抵押權於被告
    甲○○，並於98年3 月13日完成抵押權設定登記，業據提出
    黃花即見成百貨行工商貸款契約書、本院98年度司執庚字第
    11762 號債權憑證影本1 份、系爭土地及建物謄本1 份、雲
    林縣西螺鎮○○段904-8 、904-9 、905-5 地號土地及822
    建號建物謄本各1 份、財政部臺灣省中區國稅財產歸屬資料
    清單1 份為證。
(三)、被告二人均否認原告所指其等通謀虛偽意思表示成立消費借
    貸債權及設定抵押權，並提出承租店面租約1 份、被告乙○
    ○書寫之98年3 月11日借據、本票影本1 份、土地、建築改
    良物抵押權設定契約書及他項權利證明書影本1 份、存摺明
    細影本1 份、經營店面照片、不動產謄本、汽車行照、鑽錶
    保證書影本1 份為證。惟查，被告甲○○於99年3 月3 日本
    院訊問時陳稱：「問：婚後有無金錢給公婆撫養費用？答：
    我受僱別人時，我回來比較正常，回來會給他們幾千元，後
    來我自己做生意，沒有回來，我就託前夫回來每次幾萬元。
    」；又陳稱：「問：離婚後，你有再拿錢給公婆？答：結婚
    後我都有拿錢回去，離婚後公婆生活困難，婆婆對我很好，
    我經濟能力還好，婆婆說要跟我借週轉，我每月大約給他們
    六、七萬元。「問：離婚後為何拿六、七萬元？答：婆婆的
    意思是借用，在我的認知上是借的，不是孝敬金。」，被告
    甲○○對於究為孝敬金或借款，陳述前後不一，已有可疑。
(四)、被告甲○○陳稱本件借款及設定抵押權均由其前夫即證人林
    俊銘經手處理。然被告甲○○於99年3 月3 日本院訊問時陳
    稱：「問：在哪裡開本票？答：西螺家裡，一年八十萬元。
    」、「問：如何計算一年八十萬元？答：我每個月給，每年
    給的金額總共會超過八十萬元，就以壹個金額計算，我一個
    一個月給，我的認知一個月超過八十萬元。」、「問：你有
    要求公公開本票？本票何來？答：我有要求開本票，在他家
    講的，本票是我拿來的，我的意思是借用。」、「問：開本
    票時候有何人在場？答：我前夫、婆婆，但不是每次，我沒
    有常回來，我有開過幾次可是不是每次都是我開的，應該算
    是他開給我的。」、「問：代書費用你付的？答：我付的。
    」、「問：多少錢？答：我給林俊銘二萬元去付，正確金額
    我不知道。」、「問：你有提出何證件辦理抵押權設定？答
    ：身分證、印章、本票，就這些。」等語。而證人林俊銘於
    99年3 月3 日本院證稱：「問：你父母親生活費如何來？答
    ：生意不好，還是可以生活，但是我有時候會給他錢。」、
    「問：你爸爸借錢有無借據、本票？答：有，本票、借據都
    是我拿給甲○○的。」、「問：開立本票何人開的？答：我
    爸爸。」、「問：開立本票何人在場？答：我在場。問：還
    有其他人在場？答：有時我媽媽也在場。問：甲○○有無在
    場？答：沒有。」、「問：本票都是你爸爸開立？答：是的
    。」、「問：代書費何人支付？答：我父親付的。問：代書
    費多少？答：我爸爸出的，我不知道。」、「問：設定的時
    候甲○○的印章何來？答：是他本人拿給我的。問：除了拿
    印章給你外，還有什麼？答：身分證、健保卡、借據一張，
    就這樣。」、「問：甲○○一年借給你爸爸一年八十萬元，
    如何計算？答：壹個月六、七萬元，如果到了年底不足八十
    萬元，最後壹個月十二月貼足八十萬元。」等語，被告甲○
    ○與證人林俊銘就借款數額、簽發本票之情節、設定抵押權
    提供之證件資料等重要情節相互扞格，則被告是否確有其等
    所稱債權債務存在，始設定系爭抵押權即屬可疑。何況，苟
    被告所稱情節為真，被告乙○○自91年每年積欠被告甲○○
    80萬元借款，被告甲○○焉未於91年至97年間即設定最高限
    額抵押權保全債權，反而直至98年2 月不再繳納原告貸款後
    ，始於98年3 月設定抵押權予被告甲○○，俱見被告間設定
    系爭抵押權殊與常情不符。
(五)、本件系爭土地及建物登記簿謄本記載系爭抵押權擔保債權種
    類及範圍為「擔保債務人對抵押權人於民國98年3 月11日所
    立金錢消費借貸契約發生之債務。」，此有系爭土地及建物
    登記簿謄本在卷可稽，核與被告陳稱自91年至97年每年借款
    80萬元之情節不合。證人即系爭抵押權設定代書林士博雖證
    稱：「問：他沒有說詳細借貸細節，為何會設定這筆金額？
    答：被告乙○○、證人林俊銘表示用一年八十萬元計算七年
    ，總共五百六十萬元。」、「問：你有問他一年八十萬元如
    何計算？答：被告乙○○與林俊銘說，被告甲○○是替被告
    乙○○付房貸及其他費用。」；然證人林士博亦證稱：「問
    ：他們二位有無談到甲○○錢如何給乙○○？答：沒有。」
    、「問：在你事務所那邊，有無簽過任何債權證明文件？答
    ：沒有。」、「問：在其他地方有無簽具債權證明文件？答
    ：不知道。」、「問：提示被告乙○○簽立借據，是否看過
    ？（提示並告以要旨）答：沒有。」、「問：提示被告乙○
    ○簽發本票，是否看過？（提示並告以要旨）答：沒有。」
    等語，可見被告乙○○、證人林俊銘雖向證人林士博表示曾
    向被告甲○○借貸，然於設定抵押權時卻未提出任何債權證
    明，果如被告所辯其已逐年簽發本票作為債權憑證，並於98
    年3 月11日簽立借據，理當於委託代書辦理抵押權設定時提
    供予代書，具實載明於系爭抵押權擔保債權種類及範圍，以
    明雙方債權債務關係，是被告所辯顯與常情不合，尚非可採
    。
(六)、被告乙○○主張其自91年起經濟陷入困境而逐月逐年向被告
    甲○○借貸上開款項云云。然檢視被告乙○○提出之金融機
    構存摺往來明細，被告乙○○於91年7 月30日向金融機構貸
    款1,500,000 元（本院卷第92頁背面）、93年跨行匯入570,
    000 元、93年5 月20日貸款800,000 元（本院卷第93頁）、
    96年1 月30日轉帳1,400,000 元（本院卷第94頁背面）、97
    年5 月07日貸款2,570,000 元（本院卷第120 頁），由上開
    存摺往來明細資料，足見被告乙○○91年至97年間與金融機
    構往來借貸情形尚屬頻繁，核與其陳稱經濟陷入困境而須逐
    月逐年向被告甲○○借貸上開款項繳納房貸，顯有不符。
(七)、被告甲○○亦主張其家中購置保險箱，置放現金，不必跑銀
    行，其均以現金借予被告乙○○云云。然檢視被告甲○○提
    出之金融機構存摺往來明細，被告甲○○一有現金均會使用
    金融機構存款機存入現金，有時同一日數筆現金存入，同月
    累計數十筆之多（見本院卷第142 至168 頁），從客觀存在
    之金融機構存摺往來明細，可以判斷被告甲○○對於現金處
    理之習慣，係迅速將之存入金融機構帳戶內，而非如其主張
    存入購置之保險箱內，是其上開主張顯非事實，不足採信。
(八)、被告甲○○與證人林俊銘即被告乙○○之子於83年12月4日
    結婚，並於94年9 月12日因感情因素離婚，有戶籍謄本在卷
    可稽（本院卷第177 頁）。被告二人間上開借貸無利息約定
    ，為被告所不爭之事實，是被告甲○○於94年離婚後，至98
    年1 月間仍繼續無息借貸金錢給被告乙○○，亦與經驗法則
    不合。況被告甲○○與證人林俊銘結婚後84年5 月18日購買
    之台中市○○區○○段13地號土地及其上建號719 、722 、
    741 號建物，於離婚前之94年8 月19日為萬泰商業銀行股份
    有限公司查封，至今仍積欠債務未曾塗銷查封，有建物謄本
    在卷足憑（本院卷第175 頁），被告甲○○對於擁有婚後財
    產剩餘分配請求權之財產，遭受查封均未提出金錢清償，其
    尚有餘力借予被告乙○○繳納貸款，令人費解？再者，被告
    甲○○於離婚後之94年10月18日購買之台中市○○區○○段
    50地號土地及其上建號5349、5505、5506號建物，同時向台
    新國際商業銀行股份有限公司辦理最高限額5,760,000 元抵
    押貸款4,800,000 元，每期還款金額26,523元，截至99年4
    月23日尚欠金額4,265,240 元，有該土地及建物登記簿謄本
    及台新國際商業銀行股份有限公司99年4 月29日台新總作服
    帳務字第09900007430 號函在卷足稽（本院卷第249 至252
    頁、279 頁），被告甲○○貸款購買之上開房地4 年半僅清
    償534,760 元，其不以存餘資金清償本身需要負擔利息之貸
    款，而每年仍無償借款予被告乙○○，其情節令人難以置信
    。
(九)、綜上所述，被告二人間消費借貸契約及抵押權設定應出於通
    謀虛偽之意思表示，為無效之法律行為，則原告求為確認被
    告甲○○就被告乙○○所有位於雲林縣西螺鎮○○段935-15
    地號土地及土地上建物建號5266門牌號碼雲林縣西螺鎮○○
    路260 之1 號之不動產所設定之560 萬元普通抵押權所擔保
    之債權及抵押權均不存在。被告甲○○於98年3 月13日以西
    螺地政事務所螺資地字第011830號登記之上開不動產所設定
    之560 萬元普通抵押權應予塗銷，為有理由，應予准許。
五、本件事證已臻明確，兩造其餘攻擊防禦方法，核與本件判決
    之結果無影響，爰不一一論述，併此敘明。
六、結論：原告之訴為有理由，依民事訴訟法第78條、第85條第
    1 項，判決如主文。
中    華    民    國    99    年    8    月    11     日
                  民事第一庭        法  官  紀文勝
以上正本係照原本作成
如對本判決上訴，須於判決送達後20日內向本院提出上訴狀
中    華    民    國    99    年    8     月    11    日
                                    書記官  詹培煌

司法院資訊處製作；財團法人民間司法改革基金會備份。
